【裁判字號】    99,消債更,282
【裁判日期】    990730
【裁判案由】    聲請更生程序
【裁判全文】
臺灣高雄地方法院民事裁定           99年度消債更字第282號
聲  請  人  甲○○
上列當事人聲請消費者債務清理事件，本院裁定如下：
    主  文
聲請駁回。
聲請費用由聲請人負擔。
    理  由
一、本件聲請意旨略以：聲請人曾依「中華民國銀行公會會員辦
    理消費金融案件無擔保債務協商機制」（下稱債務協商機制
    ）請求共同協商債務清償方案並經協商成立，約定聲請人每
    月應繳金額為新臺幣（下同）12,102元，惟聲請人因於96年
    間遭逢失業，頓失收入致無法繳納協商款項，此在客觀上自
    有不可歸責於己之事由致履行顯有重大困難之情事，而聲請
    人且無擔保或無優先權之債務總額未逾1,200 萬元，復未經
    法院裁定開始清算程序或宣告破產，爰依法聲請更生等語。
二、按「債務人與金融機構協商成立者，不得聲請更生或清算，
    但因不可歸責於己之事由，致履行顯有重大困難者，不在此
    限... 本條例施行前，債務人依金融主管機關協調成立之中
    華民國銀行公會會員辦理消費金融案件無擔保債務協商機制
    與金融機構成立之協商，準用前項之規定」，消費者債務清
    理條例第151 條第5 項、第6 項分別定有明文，而消費者債
    務清理條例之立法目的，依其立法理由乃認陷於經濟上困境
    之消費者若任其於惡性循環之債務窘境中自生自滅，其將衍
    生嚴重之社會問題，致難以維持安定之社會經濟秩序，故有
    予之分別情形依更生或清算之程序清理其債務之必要，藉以
    妥適調整其與各相關債權人等間之權利義務關係，以謀求消
    費者經濟生活之更生機會，從而健全社會經濟發展，惟私法
    上之債之關係，係以當事人間之信賴關係為基礎，為社會經
    濟組織之重要支柱，故當事人於以法律行為追求自己之利益
    之際，亦應顧及對方之利益，並考量債權債務在社會上之作
    用，本於誠實及信用之原則，行使其債權及履行其債務，故
    消費者如已與金融機構協商成立，或於本條例施行前已依金
    融主管機關協調成立之中華民國銀行公會會員辦理消費金融
    案件無擔保債務協商機制與金融機構成立協商，因此係經當
    事人行使程序選擇權所為之債務清理契約，債務人理應受該
    成立之協議所拘束，如無特殊情事，其原即應依此協商結果
    而為誠信履行，惟因慮及有些協商於成立之時，或僅考量債
    權數額之清償而未慮及債務人之經濟能力，或債務人於嗣後
    因經濟情況變更（如清償期間收入或收益不如預期）而致依
    約履行將使其陷於經濟上之困境甚或履行不能，故上開條例
    於此即另開「因不可歸責於己之事由，致履行顯有重大困難
    者」之履行例外以助債務人之更生，則已成立協商者不能或
    不願依約履行而依例外條款復聲請更生或清算者，自應就其
    例外情形嚴予審核，於該當後復核其不能清償債務或有不能
    清償之虞而使其陷於經濟上之困境時始准之為其所負義務關
    係之調整，以避免其任意毀諾、濫用債務清理程序而藉此善
    意之立法惡意圖謀減免債務，致使該程序陷於道德之危險，
    並因此使社會之信用緊縮而造成經濟之動盪。
三、經查，本件聲請人於債清條例施行前之95年7 月27日業依「
    中華民國銀行公會會員辦理消費金融案件無擔保債務協商機
    制」而與最大債權金融機構即永豐商業銀行達成債務清償方
    案之協商，約定聲請人應自95年9 月起分145 期，且每月10
    日以12,102元依各債權銀行債權金額比例清償各項債務至全
    部清償為止，而聲請人於協商成立後乃履行至96年3 月止即
    未依該協議繼續履行分期償還乙節，此有財團法人金融聯合
    徵信中心當事人查詢個人資料回覆書、永豐商業銀行函覆本
    院之陳報狀、協議書等件在卷可稽等件在卷可稽（本院卷第
    28頁、第80頁至89頁），是聲請人於前既已依債務協商機制
    與金融機構成立協商，依上開說明，其原即應依此協商結果
    而為誠信履行，故其欲援引上開條例條項之例外規定而再聲
    請更生或清算時，自應就其不依約履行是否具不可歸責於己
    之事由而致履行顯有重大困難之情形嚴為審查以避免道德上
    之危險。
四、聲請人固以其對金融機構所負之債務計達1,010,710 元，而
    其因於96年間失業，並於96年6 月19日起6 個月，僅賴申領
    失業補助金維生，因生活困苦致無法依約繳納協商款項，故
    認其有不可歸責於己之事由而致履行顯有重大困難之情形等
    語而為本件更生之聲請云云，惟查：
  (一)聲請人協商時原任職谷源塑膠股份有限公司，其於95年申請
    協商時自陳每月薪資為30,000元，96年度申報所得之每月平
    均收入則為34,888元，此有綜合所得稅各類所得資料清單、
    勞工保險被保險人投保資料表等件在卷足憑（本院卷第10頁
    至12頁、第19頁至20頁），是依上開資料所示，聲請人於協
    議成立時之95年度暨毀諾時96年度之月平均收入乃各為30,0
    00元、34,888元，故其於協商成立後至毀諾時之收入顯已增
    加，足見其仍有相當資力可履行協議。
  (二)聲請人固以其係因失業而致毀諾云云，惟查：聲請人自94年
    10 月13 日起即以谷源塑膠股份公司為投保單位，其後雖於
    96年6 月15日退保，惟其於96年6 月5 日至97年6 月2 日止
    起即另以盈信塑膠企業股份有限公司為投保單位投保，並係
    於97年7 月起至97年12月止，始自勞保局領取每月17,280元
    之失業補助費等情，此有聲請人之勞工保險被保險人投保資
    料表及郵政存簿儲金簿內頁資料等件在卷可查（本院卷第19
    頁至20頁、第68頁至78頁），是聲請人於其主張失業時，既
    仍於盈信公司投保勞保，其於斯時自應未為失業，且其亦係
    於97年7 月起始領取失業補助，衡諸上情，聲請人應係於97
    年7 月間始為失業，況聲請人毀諾係在96年3 月之時，此與
    其主張失業之時亦顯無關，是其謂因96年6 月間失業致有不
    可歸責於己之毀諾事由乙節，應不足採。
  (三)又聲請人名下無任何財產，賃屋而居，每月賃屋租金7,000
    元，與妻於93年間離婚後即獨自扶養2 未成年子女陳融一（
    90年3 月24日生）及陳巧鳳（94年10 月26 日生），自陳每
    月須支付扶養子女費用6,000 元，並領有單親暨中低收入戶
    兒童少年生活扶助費3,000 元等情，有戶籍謄本、綜合所得
    稅各類所得資料清單、財產歸屬資料清單、房屋租賃契約書
    影本、離婚協議書影本、高雄縣仁武鄉單親暨中低收入戶兒
    童少年生活扶助證明書、收入切結書等件在卷足憑（本院卷
    第8 頁至第9 頁、第10頁至18頁、第47頁、第52頁、第57頁
    、第82頁），而聲請人自陳業已負債百餘萬元而謂不能清償
    ，其自須以較低之標準生活而節忖開銷用以償債始符誠信，
    債務人自不得以無負債人員之一般生活標準以上而同為要求
    ，以其住居於高雄縣，依內政部社會司所公佈之96年度每人
    每月之最低生活費標準為9,508 元，計算其必要之生活費用
    自應以此數額始為適當，而上開最低生活費標準係由中央、
    直轄市主管機關參照中央主計機關所公布當地區最近1 年平
    均每人消費支出60% 定之，依其基準之家庭收支調查報告調
    查表格式所示有關經常性支出之調查項目，其原即包括利息
    支出、稅捐、社會保險、食品、衣著、房租及水費、電費、
    醫療保健、交通、娛樂、教育等而已涵蓋以戶為單位之家庭
    生活的所有需求，本院以此為標準時，除特殊情形外，自得
    不再考量其聲請列舉之項目支出。則以其毀諾時之96年3 月
    份為計，縱再加計其主張之原應不得計入的賃屋租金7,000
    元，以其於96年度之月平均收入34,888元，再加計兒童生活
    補助費3,000 元後扣除其個人必要生活費用、及自陳之扶養
    子女費用6,000 元與賃屋支出（9508＋6000＋7000元）後，
    亦尚餘有15,380元，此數顯足以履行上開每月應償還之協商
    金額，則聲請人主張其已有不可歸責之事由而致履行協商有
    重大困難之情，顯非無疑，況以聲請人為本件聲請時，按其
    自陳之每月平均收入金額27, 600 元（本院卷第5 頁），加
    計每月領取之單親暨中低收入戶兒童少年生活扶助費3,000
    元，其每月平均收入仍達30, 600 元，以此薪資扣除其個人
    之必要支出（以99年度高雄縣最低生活費標準9,829 元為計
    ）、扶養子女費用及賃屋支出後，其至少應餘有7,77 1元左
    右可供清償，以上開收入所餘與未償欠款相較，則聲請人僅
    約10 .8 年餘即可清償完畢（1,010,71 0÷7,771 ÷12＝
    10.8），其亦應無不能清償債務之情，而聲請人目前僅約39
    歲（61年1 月31日生），距離法定退休年齡尚約有26年，其
    應可在未來相當期限內清償債務，其亦應得為債務之清償甚
    明，故聲請人之個人情況尚不得認其已有不能償債務或有不
    能清償之虞之情事，所為之主張自不足採。
五、綜上，本件聲請人尚無不可歸責於己之事由而致履行協議有
    重大困難之例外情形，且其有固定收入而具履行能力，而其
    個人收入亦應足供無擔保債務之履行清償，其現之情況尚非
    有不能償債務或有不能清償之虞，依上開說明及規定，其聲
    請之更生應未具足必要要件，自應駁回其更生之聲請，爰裁
    定如主文。
六、依消費者債務清理條例第8 條、第15條，民事訴訟法第78條
    ，裁定如主文。
中    華    民    國    99    年    7     月    30    日
              民事第四庭    法      官  黃宏欽
以上正本係照原本作成。
如對本裁定抗告須於裁定送達後10日內向本院提出抗告狀，並繳
納裁判費新台幣1,000元。
中    華    民    國    99    年    7     月    30    日
                            書  記  官  張家瑜

司法院資訊處製作；財團法人民間司法改革基金會備份。
